---
title: "EXAMEN 1 - LABORATORIO Estadistica"
subtitle: "Analisis de Estadistica Descriptiva - Pizza Delivery Dataset"
author: "yo"
date: "`r Sys.Date()`"
output: 
  html_document:
    toc: true
    toc_float: true
    theme: flatly
    highlight: tango
---

```{r setup, include=FALSE}
knitr::opts_chunk$set(echo = TRUE, warning = FALSE, message = FALSE)
```

# Carga de datos

```{r}
# Cargar librerias necesarias
library(ggplot2)
library(dplyr)
library(gridExtra)

# Cargar los datos
datos <- read.csv("pizzadelivery.csv", header = FALSE, stringsAsFactors = FALSE)

# Asignar nombres de columnas
colnames(datos) <- c("id", "day", "date", "time", "operator", "branch", 
                     "driver", "temperature", "bill", "pizzas", 
                     "free_wine", "got_wine", "discount_customer")

# Convertir variables a tipos apropiados 
datos$id <- as.numeric(datos$id)
datos$time <- as.numeric(datos$time)
datos$temperature <- as.numeric(datos$temperature)
datos$bill <- as.numeric(datos$bill)
datos$pizzas <- as.numeric(datos$pizzas)
datos$free_wine <- as.numeric(datos$free_wine)
datos$got_wine <- as.numeric(datos$got_wine)
datos$discount_customer <- as.numeric(datos$discount_customer)

# Convertir variables categoricas
datos$day <- as.factor(datos$day)
datos$operator <- as.factor(datos$operator)
datos$branch <- as.factor(datos$branch)
datos$driver <- as.factor(datos$driver)

# Mostrar estructura de los datos
str(datos)
head(datos)
```

# Problema 1: Clasificacion de Variables

## Analisis de Variables

```{r}
# Crear tabla de clasificacion de variables
clasificacion <- data.frame(
  Variable = c("id", "day", "date", "time", "operator", "branch", "driver", 
               "temperature", "bill", "pizzas", "free_wine", "got_wine", "discount_customer"),
  Tipo = c("Cuantitativa", "Categorica", "Categorica", "Cuantitativa", 
           "Categorica", "Categorica", "Categorica", "Cuantitativa", 
           "Cuantitativa", "Cuantitativa", "Categorica", "Categorica", "Categorica"),
  Subtipo = c("Discreta", "Nominal", "Ordinal", "Continua", 
              "Nominal", "Nominal", "Nominal", "Continua", 
              "Continua", "Discreta", "Nominal", "Nominal", "Nominal"),
  Descripcion = c("Identificador único", "Dia de la semana", "Fecha del pedido", 
                  "Tiempo de entrega (min)", "Operador telefónico", "Sucursal del restaurant", 
                  "Repartidor", "Temperatura de entrega (°C)", "Cuenta total (euros)", 
                  "Número de pizzas", "Vino gratis (0/1)", "Llevó vino (0/1)", "Cliente con descuento (0/1)")
)

knitr::kable(clasificacion, caption = "Clasificacion de Variables")
```

**Conclusión Problema 1:** 
Las variables se clasifican en 6 cuantitativas (4 continuas y 2 discretas) y 7 categóricas (6 nominales y 1 ordinal). La variable "date" se considera ordinal ya que tiene un orden temporal natural. Esta clasificacion es fundamental para seleccionar los métodos estadisticos apropiados.

# Problema 2: Analisis de la Variable "day"

```{r}
# Analisis de frecuencias para day
freq_day <- table(datos$day)
prop_day <- prop.table(freq_day)

# Crear tabla de frecuencias
tabla_day <- data.frame(
  Dia = names(freq_day),
  Frecuencia_Absoluta = as.numeric(freq_day),
  Frecuencia_Relativa = round(as.numeric(prop_day), 4),
  Porcentaje = round(as.numeric(prop_day) * 100, 2)
)

knitr::kable(tabla_day, caption = "Tabla de Frecuencias - Variable Day")

# Ordenar dias de la semana Manualmente
datos$day <- factor(datos$day, levels = c("Monday", "Tuesday", "Wednesday", "Thursday", 
                                         "Friday", "Saturday", "Sunday"))

# Grafica de barras
p1 <- ggplot(datos, aes(x = day)) +
  geom_bar(fill = "steelblue", alpha = 0.7) +
  geom_text(stat = "count", aes(label = ..count..), vjust = -0.5) +
  labs(title = "Distribución de Pedidos por Dia de la Semana",
       x = "Dia de la Semana",
       y = "Frecuencia Absoluta") +
  theme_minimal() +
  theme(axis.text.x = element_text(angle = 45, hjust = 1))

# Grafico circular
pie_data <- data.frame(table(datos$day))
colnames(pie_data) <- c("Dia", "Frecuencia")
pie_data$Porcentaje <- round((pie_data$Frecuencia / sum(pie_data$Frecuencia)) * 100, 1)

p2 <- ggplot(pie_data, aes(x = "", y = Frecuencia, fill = Dia)) +
  geom_bar(stat = "identity", width = 1) +
  coord_polar("y", start = 0) +
  labs(title = "Distribución Porcentual por Dia") +
  theme_void() +
  geom_text(aes(label = paste0(Porcentaje, "%")), 
            position = position_stack(vjust = 0.5))

grid.arrange(p1, p2, ncol = 2)
```

**Conclusión Problema 2:** 
El analisis de frecuencias muestra que `r names(which.max(table(datos$day)))` fue el dia con mayor número de pedidos (`r max(table(datos$day))` pedidos, `r round(max(prop.table(table(datos$day)))*100, 1)`%), mientras que `r names(which.min(table(datos$day)))` tuvo el menor número (`r min(table(datos$day))` pedidos, `r round(min(prop.table(table(datos$day)))*100, 1)`%). Esto sugiere patrones de demanda diferenciados a lo largo de la semana, posiblemente relacionados con habitos de consumo de los clientes.

# Problema 3: Histograma de Time

```{r}
# Estadistica basica de time
media_time <- mean(datos$time, na.rm = TRUE)
mediana_time <- median(datos$time, na.rm = TRUE)

# Histograma con intervalos de clase especificos
hist_time <- ggplot(datos, aes(x = time)) +
  geom_histogram(bins = 10, fill = "lightcoral", alpha = 0.7, color = "black") +
  geom_vline(xintercept = media_time, color = "red", linetype = "dashed", size = 1) +
  geom_text(aes(x = media_time, y = Inf, label = paste("Media =", round(media_time, 2))), 
            vjust = 2, hjust = -0.1, color = "red") +
  labs(title = "Histograma de Tiempo de Entrega",
       x = "Tiempo (minutos)",
       y = "Frecuencia Absoluta") +
  theme_minimal()

print(hist_time)

# Determinar el intervalo donde se encuentra la media
hist_data <- hist(datos$time, plot = FALSE, breaks = 10)
intervalos <- data.frame(
  Intervalo = paste0("[", round(hist_data$breaks[-length(hist_data$breaks)], 1), 
                     ", ", round(hist_data$breaks[-1], 1), ")"),
  Frecuencia = hist_data$counts
)

# Encontrar en que intervalo esta la media
intervalo_media <- which(media_time >= hist_data$breaks[-length(hist_data$breaks)] & 
                        media_time < hist_data$breaks[-1])

knitr::kable(intervalos, caption = "Intervalos de Clase - Tiempo de Entrega")

cat("La media aritmética del tiempo de entrega es:", round(media_time, 2), "minutos")
cat("\nSe encuentra en el intervalo:", intervalos$Intervalo[intervalo_media])
```

**Conclusion Problema 3:** 
La media del tiempo de entrega (`r round(media_time, 2)` minutos) se encuentra en el intervalo `r intervalos$Intervalo[intervalo_media]`, que es uno de los intervalos con mayor frecuencia en el histograma. Esto indica que la distribucion de tiempos de entrega es relativamente simétrica alrededor de la media.

# Problema 4: Analisis de "temperature"

```{r}
# Estaiistica descriptiva para temperature
media_temp <- mean(datos$temperature, na.rm = TRUE)
mediana_temp <- median(datos$temperature, na.rm = TRUE)
desv_temp <- sd(datos$temperature, na.rm = TRUE)
coef_var_temp <- (desv_temp / media_temp) * 100

# Funcion para calcular la moda
calcular_moda <- function(x) {
  ux <- unique(x)
  ux[which.max(tabulate(match(x, ux)))]
}
moda_temp <- calcular_moda(datos$temperature)

# Estadisticas adicionales
stats_temp <- data.frame(
  Estadistica = c("Media", "Mediana", "Moda", "Desviacion Estandar", "Coeficiente de Variacion (%)",
                  "Minimo", "Maximo", "Primer Cuartil (Q1)", "Tercer Cuartil (Q3)", "Rango",
                  "Percentil 10", "Percentil 90", "Varianza"),

  Valor = c(round(media_temp, 2), round(mediana_temp, 2), round(moda_temp, 2), 
            round(desv_temp, 2), round(coef_var_temp, 2), 
            round(min(datos$temperature, na.rm = TRUE), 2), 
            round(max(datos$temperature, na.rm = TRUE), 2),
            round(quantile(datos$temperature, 0.25, na.rm = TRUE), 2),
            round(quantile(datos$temperature, 0.75, na.rm = TRUE), 2),
            round(max(datos$temperature, na.rm = TRUE) - min(datos$temperature, na.rm = TRUE), 2),
            round(quantile(datos$temperature, 0.10, na.rm = TRUE), 2),
            round(quantile(datos$temperature, 0.90, na.rm = TRUE), 2),
            round(var(datos$temperature, na.rm = TRUE), 2))
)

knitr::kable(stats_temp, caption = "Estadistica Descriptiva - Temperatura de Entrega")

# Analisis de demanda por dia
demanda_dia <- table(datos$day)
dia_mayor_demanda <- names(which.max(demanda_dia))

cat("Dia con mayor demanda:", dia_mayor_demanda, "con", max(demanda_dia), "pedidos")

# Visualizaciones
p1_temp <- ggplot(datos, aes(x = temperature)) +
  geom_histogram(bins = 15, fill = "lightblue", alpha = 0.7, color = "black") +
  geom_vline(xintercept = media_temp, color = "red", linetype = "dashed") +
  geom_vline(xintercept = mediana_temp, color = "blue", linetype = "dashed") +
  geom_vline(xintercept = moda_temp, color = "green", linetype = "dashed") +
  labs(title = "Histograma - Temperatura de Entrega",
       subtitle = "Lineas: Media (roja), Mediana (azul), Moda (verde)",
       x = "Temperatura (°C)",
       y = "Frecuencia") +
  theme_minimal()

p2_temp <- ggplot(datos, aes(y = temperature)) +
  geom_boxplot(fill = "lightgreen", alpha = 0.7) +
  labs(title = "Boxplot - Temperatura de Entrega",
       y = "Temperatura (°C)") +
  theme_minimal()

# Poligono de frecuencias
hist_data_temp <- hist(datos$temperature, plot = FALSE, breaks = 15)
polygon_data <- data.frame(
  x = hist_data_temp$mids,
  y = hist_data_temp$counts
)

p3_temp <- ggplot(polygon_data, aes(x = x, y = y)) +
  geom_line(color = "red", size = 1) +
  geom_point(color = "red", size = 2) +
  labs(title = "Poligono de Frecuencias - Temperatura",
       x = "Temperatura (°C)",
       y = "Frecuencia") +
  theme_minimal()

grid.arrange(p1_temp, p2_temp, p3_temp, ncol = 2, nrow = 2)
```

**Conclusin Problema 4:** 
Analisis descriptivo de la temperatura:

- **Tendencia Central**: Media = `r round(media_temp, 2)`°C, Mediana = `r round(mediana_temp, 2)`°C, Moda = `r round(moda_temp, 2)`°C

- **Variabilidad**: Coeficiente de variacion = `r round(coef_var_temp, 2)`%, indicando variabilidad `r ifelse(coef_var_temp < 20, "baja", ifelse(coef_var_temp < 30, "moderada", "alta"))`

- **Distribucion**: La proximidad entre media, mediana y moda sugiere una distribucion aproximadamente simétrica

**Dia con mayor demanda**: `r dia_mayor_demanda` con `r max(demanda_dia)` pedidos, representando el `r round(max(demanda_dia)/sum(demanda_dia)*100, 1)`% del total de pedidos del mes.

# Problema 5: Analisis de Temperatura por Dia

```{r}
# Analisis de temperatura por dia
temp_por_dia <- datos %>%
  group_by(day) %>%
  summarise(
    Pedidos = n(),
    Temp_Promedio = round(mean(temperature, na.rm = TRUE), 2),
    Temp_Mediana = round(median(temperature, na.rm = TRUE), 2),
    Desv_Estandar = round(sd(temperature, na.rm = TRUE), 2),
    Coef_Variacion = round((sd(temperature, na.rm = TRUE) / mean(temperature, na.rm = TRUE)) * 100, 2),
    Temp_Min = round(min(temperature, na.rm = TRUE), 2),
    Temp_Max = round(max(temperature, na.rm = TRUE), 2),
    Rango = round(max(temperature, na.rm = TRUE) - min(temperature, na.rm = TRUE), 2)
  ) %>%
  arrange(desc(Temp_Promedio))

knitr::kable(temp_por_dia, caption = "Analisis de Temperatura por Dia de la Semana")

# Identificar dia con mayor temperatura
dia_mayor_temp <- temp_por_dia$day[1]
temp_mayor <- temp_por_dia$Temp_Promedio[1]

cat("Dia con mayor temperatura promedio:", dia_mayor_temp, "con", temp_mayor, "°C")

# Boxplot comparativo por dia
boxplot_temp_dia <- ggplot(datos, aes(x = day, y = temperature, fill = day)) +
  geom_boxplot(alpha = 0.7) +
  stat_summary(fun = mean, geom = "point", shape = 23, size = 3, fill = "red") +
  labs(title = "Distribucion de Temperatura por Dia de la Semana",
       x = "Dia de la Semana",
       y = "Temperatura (°C)",
       caption = "Rombos rojos indican la media por dia") +
  theme_minimal() +
  theme(legend.position = "none",
        axis.text.x = element_text(angle = 45, hjust = 1))

print(boxplot_temp_dia)

# Grafica de barras para temperatura promedio
bar_temp_dia <- ggplot(temp_por_dia, aes(x = reorder(day, Temp_Promedio), 
                                         y = Temp_Promedio, fill = day)) +
  geom_bar(stat = "identity", alpha = 0.7) +
  geom_text(aes(label = Temp_Promedio), hjust = -0.1) +
  labs(title = "Temperatura Promedio por Dia",
       x = "Dia de la Semana",
       y = "Temperatura Promedio (°C)") +
  theme_minimal() +
  theme(legend.position = "none") +
  coord_flip()

print(bar_temp_dia)

# Tabla de frecuencias de temperatura por rangos para cada dia
datos$rango_temp <- cut(datos$temperature, 
                       breaks = c(50, 55, 60, 65, 70), 
                       labels = c("50-55°C", "55-60°C", "60-65°C", "65-70°C"),
                       include.lowest = TRUE)

freq_temp_dia <- table(datos$day, datos$rango_temp)
knitr::kable(freq_temp_dia, caption = "Frecuencias de Temperatura por Rangos y Dia")
```

**Concluson Problema 5:** 


**Dia con mayor temperatura**: `r dia_mayor_temp` registro la temperatura promedio mas alta (`r temp_mayor`°C) durante mayo de 2014.

**Analisis detallado:**
- **Variabilidad**: La variacion muestra que `r temp_por_dia$day[which.min(temp_por_dia$Coef_Variacion)]` tiene la menor variabilidad (`r min(temp_por_dia$Coef_Variacion, na.rm = TRUE)`%), indicando mayor consistencia en las temperaturas

- **Rango**: `r temp_por_dia$day[which.max(temp_por_dia$Rango)]` presenta el mayor rango de temperaturas (`r max(temp_por_dia$Rango, na.rm = TRUE)`°C), sugiriendo mayor variabilidad

- **Distribucion**: Los boxplots revelan que algunos dias tienen distribuciones mas simétricas que otros, con presencia de valores atipicos en ciertos dias

Este patron puede estar relacionado con factores operativos especificos del dia de la semana, como volumen de pedidos, disponibilidad de personal o procesos de cocina.
